ACORDAO-COMPLETO-2481508

ACÓRDÃO 219/2022 ATA 3/2022 - PLENÁRIO

VISTOS, relatados e discutidos estes embargos de declaração opostos por Gabriel Nogueira Eufrásio contra o Acórdão 560/2021-TCU-Plenário, por meio do qual o Tribunal julgou procedente representação acerca de irregularidades no Pregão 5/2016 realizado pela Companhia Docas do Estado de São Paulo, e, no que tange ao embargante, ex- Superintendente Jurídico, considerou-o revel, aplicou-lhe multa, inabilitou-o para o exercício de cargo em comissão ou função de confiança no âmbito da Administração Pública pelo prazo de cinco anos, e estabeleceu sua responsabilidade solidária por débito a ser cobrado em processo de tomada de contas especial;
ACORDAM os Ministros do Tribunal de Contas da União, reunidos em Sessão do Plenário, diante das razões expostas pelo Relator, em: 
9.1. com fundamento nos arts. 32, inciso II, e 34 da Lei 8.443/1992, conhecer e rejeitar os presentes embargos de declaração. 
9.2. corrigir, de ofício, o erro material constante no item 9.11.2., para excluir o nome de Gabriel Nogueira Eufrásio do referido item;
9.3. dar ciência deste acórdão ao embargante.

Embargos de declaração contra acórdão que julgou procedente representação acerca de irregularidades em pregão eletrônico realizado para contratação de serviços de digitalização de documentos, com suspeita de fraude apurada pela Operação Tritão da Polícia Federal.

Autoridade Portuária de Santos S.A.

3. Interessados/Responsáveis/Recorrentes:
3.1. Responsáveis: Carlos Antônio de Sousa (XXX.014.658-XX); Ediberto Tadeu Pedroso Junior (XXX.260.228-XX); Eduardo Silva Costa (XXX.558.648-XX); Francisco Jose Adriano (XXX.812.938-XX); Gabriel Nogueira Eufrásio (XXX.465.433-XX); José Alex Botelho de Oliva (XXX.806.807-XX); Mario Jorge Paladino (XXX.630.658-XX); Mc3 Tecnologia e Logística Ltda (04.700.632/0001-19).
3.2. Recorrente: Gabriel Nogueira Eufrásio (XXX.465.433-XX).

13.1. Ministros presentes: Benjamin Zymler (na Presidência), Augusto Nardes, Bruno Dantas (Relator), Jorge Oliveira e Walton Alencar Rodrigues.
13.2. Ministro-Substituto convocado: Augusto Sherman Cavalcanti.
13.3. Ministro-Substituto presente: Marcos Bemquerer Costa.

ACORDAO-COMPLETO-2543785

Acórdão de Relação 1682/2022 - Plenário

Acórdão de Relação

ACORDAO-COMPLETO-2537331

Acórdão de Relação 1414/2022 - Plenário

BRUNO DANTAS

Ministro Bruno Dantas.

Trata-se de embargos de declaração opostos por Gabriel Nogueira Eufrásio (peça 175) contra o Acórdão 560/2021-TCU-Plenário, por meio do qual o Tribunal julgou procedente representação acerca de irregularidades no Pregão 5/2016 realizado pela Companhia Docas do Estado de São Paulo.
2.	No que tange ao embargante, o acórdão assim consignou:
"ACORDAM os Ministros do Tribunal de Contas da União, reunidos em Sessão do Plenário, ante as razões expostas pelo Relator, em:
9.1. com fundamento nos arts. 235 e 237, inciso I, do Regimento Interno do Tribunal de Contas da União, e no art. 103, § 1º, da Resolução-TCU 259/2014, conhecer e considerar procedente a representação;
9.2. considerar revéis, para todos os efeitos, Gabriel Nogueira Eufrásio (XXX.465.433-XX) , ex-superintendente jurídico da Codesp, e Mário Jorge Paladino (XXX.630.658-XX) , sócio administrador da empresa MC3 Tecnologia e Logística Ltda. (04.700.632/0001-19) , dando-se prosseguimento ao processo, com fundamento no art. 12, § 3º, da Lei 8.443/1992;
9.3. (...) 
9.4. aplicar a José Alex Botelho de Oliva (XXX.806.807-XX) , Francisco José Adriano (XXX.812.938-XX) , Carlos Antônio de Sousa e Gabriel Nogueira Eufrásio, com fundamento no art. 43, II, parágrafo único, e art. 58, inciso II, da Lei 8.443/1992, multas individuais no valor de R$ 30.000,00 (trinta mil reais) , fixando prazo de quinze dias, a contar da notificação, para que comprovem, perante este Tribunal (art. 214, III, "a", do Regimento Interno do TCU) , o recolhimento da dívida aos cofres do Tesouro Nacional, atualizada monetariamente desde a data deste acórdão até a do efetivo recolhimento, se for paga após o vencimento, na forma da legislação em vigor;
9.5. (...) 
9.6. (...) 
9.7. considerar graves as infrações cometidas por José Alex Botelho de Oliva, Carlos Antônio de Sousa, Francisco José Adriano e Gabriel Nogueira Eufrásio;
9.8. inabilitar José Alex Botelho de Oliva, Carlos Antônio de Sousa, Francisco José Adriano e Gabriel Nogueira Eufrásio para o exercício de cargo em comissão ou função de confiança no âmbito da Administração Pública pelo prazo de cinco anos.
9.9. (...) 
 9.10. converter os autos em tomada de contas especial, nos termos do art. 47 da Lei 8.443/1992, do art. 252 do Regimento Interno/TCU e do art. 41 da Resolução-TCU 259/2014, constituindo-se processo específico;
9.11. autorizar, desde logo, as citações dos responsáveis abaixo relacionados, com fundamento nos arts. 10, § 1º, e 12, incisos I e II, da Lei 8.443/1992, c/c o art. 202, incisos I e II, do Regimento Interno do TCU, para que, no prazo de quinze dias, apresentem alegações de defesa sobre as irregularidades listadas e/ou recolham, solidariamente, aos cofres da Autoridade Portuária de Santos as quantias abaixo indicadas, atualizadas monetariamente a partir da respectiva data até o efetivo recolhimento, abatendo-se na oportunidade a quantia eventualmente ressarcida, na forma da legislação em vigor:
9.11.1. (...) 
9.11.2. responsáveis solidários: José Alex Botelho de Oliva, na condição de presidente da Codesp entre 2015 e 2018, Francisco José Adriano, na condição de diretor de administração e finanças da Codesp, Gabriel Nogueira Eufrásio, na condição de superintendente jurídico da Codesp, Ediberto Tadeu Pedroso Júnior, na condição de gestor do contrato, Eduardo Silva Costa, na condição de fiscal do contrato, MC3 Tecnologia e Logística Ltda., na condição de empresa contratada, e Mário Jorge Paladino, na condição de sócio administrador da empresa contratada:
9.11.2.1. irregularidade: pagamento pela aquisição de etiquetas RFID sem a comprovação de uso e pela indexação dos processos sem a comprovação do serviço (peça 77, p. 19-20) , na fase de implantação do contrato;
9.11.2.2. condutas:
9.11.2.2.1. José Alex Botelho de Oliva, Francisco José Adriano, Ediberto Tadeu Pedroso Júnior, na condição de gestores do contrato, Eduardo Silva Costa, na condição de fiscal do contrato: terem autoriza9do, ou contribuído para que fosse autorizado, pagamento de bens e serviços que não seriam utilizados pela contratante;
9.11.2.2.2. MC3 Tecnologia e Logística Ltda., na condição de empresa contratada, e Mário Jorge Paladino, na condição de sócio administrador da empresa contratada: terem recebido pagamentos por bens e serviços que sabidamente não seriam utilizados pela contratante;
9.11.2.3. dispositivos violados ou aplicados: art. 37, da Constituição Federal, arts. 62 e 63 da Lei 4.320/1964 e arts. 884 e 927 do Código Civil;
9.11.2.4. valor do débito:
	 VALOR ORIGINAL (Reais) 
	DATA DA OCORRÊNCIA

	120.000,00
	24/4/2017

	133.000,00
	24/5/2017

	57.000,00
	19/6/2017

9.11.3. (...) 
9.11.4. responsáveis solidários: José Alex Botelho de Oliva, na condição de presidente da Codesp entre 2015 e 2018, Francisco José Adriano, na condição de diretor de administração e finanças da Codesp, Gabriel Nogueira Eufrásio, na condição de superintendente jurídico, MC3 Tecnologia e Logística Ltda., na condição de empresa contratada e Mário Jorge Paladino, na condição de sócio administrador da empresa contratada:
9.11.4.1. irregularidade: pagamento de serviços com sobrepreço na digitalização de folhas A4;
9.11.4.2. conduta:
9.11.4.2.1. José Alex Botelho de Oliva e Francisco José Adriano: terem autorizado, ou contribuído para que fosse autorizado, pagamento de serviços com sobrepreço em razão da realização de pregão com termo de referência impreciso, sem a assinatura do responsável técnico, com orçamento-base deficiente e sem a realização de pesquisa de preços adequada;
9.11.4.2.2. Gabriel Nogueira Eufrásio: ter aprovado edital de licitação sem a realização de pesquisa de preço, com orçamento-base deficiente e termo de referência impreciso, sem assinatura de responsável técnico;
9.11.4.2.4. MC3 Tecnologia e Logística Ltda., na condição de empresa contratada, e Mário Jorge Paladino, na condição de sócio administrador da empresa contratada: terem recebido pagamento por serviços com sobrepreço;
9.11.4.3. dispositivos violados ou aplicados: art. 37, da Constituição Federal, e arts. 884 e 927 do Código Civil;
9.11.4.4. valor do débito:
	 VALOR ORIGINAL (Reais) 
	DATA DA OCORRÊNCIA

	88.200,00
	19/6/2017

	156.964,68
	20/7/2017

	228.600,00
	14/8/2017

	232.560,00
	11/9/2017

	168.435,54
	9/10/2017

	183.600,00
	8/11/2017

	167.400,00
	12/12/2017

	198.000,00
	8/1/2018

	189.000,00
	6/2/2018

	147.991,48
	14/3/2018

	186.329,16
	5/4/2018

	176.400,00
	7/5/2018

	178.380,00
	4/6/2018

	180.900,00
	5/7/2018

	180.540,00
	6/8/2018

	180.360,00
	20/8/2018

	149.243,84
	24/9/2018

9.11.5. responsáveis solidários: José Alex Botelho de Oliva, na condição de presidente da Codesp entre 2015 e 2018, Francisco José Adriano, na condição de diretor de administração e finanças da Codesp, Gabriel Nogueira Eufrásio, na condição de superintendente jurídico, MC3 Tecnologia e Logística Ltda., na condição de empresa contratada e Mário Jorge Paladino, na condição de sócio administrador da empresa contratada;
9.11.5.1. irregularidade: pagamento de serviços de digitalização de documentos maiores que papel A4 com sobrepreço, por considerar o valor da digitalização do papel A0;
9.11.5.2. conduta:
9.11.5.2.1. José Alex Botelho de Oliva e Francisco José Adriano: terem autorizado, ou contribuído para que fosse autorizado, pagamento de serviços de digitalização de documentos maiores que papel A4 com sobrepreço, em razão da realização de pregão com termo de referência impreciso, sem a assinatura do responsável técnico, com orçamento-base deficiente e sem a realização de pesquisa de preços adequada;
9.11.5.2.2. Gabriel Nogueira Eufrásio: ter aprovado edital de licitação sem a realização de pesquisa de preço, com orçamento-base deficiente e termo de referência impreciso, sem assinatura de responsável técnico;
9.11.5.2.3. MC3 Tecnologia e Logística Ltda., na condição de empresa contratada, e Mário Jorge Paladino, na condição de sócio administrador da empresa contratada: ter recebido pagamento por serviços de digitalização de documentos maiores do que papel A4 com sobrepreço;
9.11.5.3. dispositivos violados ou aplicados: art. 37, da Constituição Federal, e arts. 884 e 927 do Código Civil;
9.11.5.4. valor do débito:
	VALOR ORIGINAL (Reais) 
	DATA DA OCORRÊNCIA

	43.447,10
	11/9/2017

	88.287,43
	9/10/2017

	87.311,29
	8/11/2017

	53.244,00
	12/12/2017

	15.964,33
	8/1/2018

	66.705,86
	14/3/2018

	9.495,18
	5/4/2018

	48.807,00
	7/5/2018

	49.694,40
	4/6/2018

	42.595,20
	5/7/2018

	41.707,80
	6/8/2018

	42.595,20
	20/8/2018

9.11.6. responsáveis solidários: José Alex Botelho de Oliva, Francisco José Adriano e Gabriel Nogueira Eufrásio;
9.11.6.1. irregularidade: pagamento por serviços de digitalização de folhas em branco sem a comprovação de que tal digitalização era necessária;
9.11.6.2. conduta: terem autorizado, ou contribuído para que fosse autorizado, pagamento de serviços de digitalização de folhas em branco sem a comprovação de que tal digitalização era necessária e considerando que certames similares da Administração Pública Federal excluíam, no edital ou termo de referência, a necessidade de digitalização de folhas em branco;
9.11.6.3. dispositivos violados ou aplicados: art. 37, da Constituição Federal, e arts. 884 e 927 do Código Civil;
9.11.6.4. valor do débito:
	 VALOR ORIGINAL (Reais) 
	DATA DA OCORRÊNCIA

	13.720,00
	19/6/2017

	24.416,73
	20/7/2017

	35.560,00
	14/8/2017

	38.381,16
	11/9/2017

	30.682,11
	9/10/2017

	32.991,49
	8/11/2017

	28.742,40
	12/12/2017

	31.610,27
	8/1/2018

	29.400,00
	6/2/2018

	26.911,84
	14/3/2018

	29.466,46
	5/4/2018

	29.917,20
	7/5/2018

	30.270,24
	4/6/2018

	30.301,92
	5/7/2018

	30.200,88
	6/8/2018

	30.217,92
	20/8/2018

	23.627,38
	24/9/2018

 (...) " (grifos acrescidos) 
2.	Ciente do teor do Acórdão 560/2021-TCU-Plenário em 12/4/2021, peça 161) , o embargante opôs o recurso em 22/4/2021 (peça 175) .	
3.	Nesta oportunidade, ele alega que a deliberação recorrida estaria eivada de omissão, pois não teria demonstrado o erro grosseiro necessário para sua responsabilização como parecerista, nem apontado o fato de "extrema gravidade imputável ao ora embargante", necessário para aplicação da multa prevista no art. 58, II, da Lei 8.443/1992.
4.	Cita jurisprudência do Superior Tribunal de Justiça no sentido de que "para haver a responsabilidade do advogado parecerista é necessária a demonstração de indícios mínimos de que teria sido redigido com erro grosseiro ou má-fé" (AgInt no AREsp 1318886/MS, Rel. Ministro OG Fernandes, Segunda Turma, julgado em 6/8/2013, DJe 8/8/2019) 
5.	Acrescenta que não haveria má-fé no parecer constante à peça 50, limitando-se o embargante a indicar que o caso não apresentava excepcionalidade suficiente à revogação da licitação, medida drástica que só deveria ser utilizada em último caso. 
6.	Aduz que não existiria nexo de causalidade entre as irregularidades (i- "pagamento por digitalização de folhas em branco"; ii- "sobrepreço e superfaturamento na digitalização de folhas A4"; iii- "cobrança de todos os documentos maiores que A4 considerando o valor de A0") e sua conduta.
7.	Ao final, formula o seguinte pedido: 
"Diante de tais conclusões, o Embargante requer o acolhimento destes embargos de declaração, para que este seja excluído do rol de responsáveis pelos fatos discutidos nesses autos e que seja excluída a multa a ele imposta por ausência de grave infração cometida."
É o relatório.

Roberto Delmanto Junior (118.848/OAB-SP) e Roberto Delmanto (19.014/OAB-SP), representando Ediberto Tadeu Pedroso Junior; Jair Ayres Borba (66800/OAB-SP), representando Mc3 Tecnologia e Logística Ltda; Edilberto Nerry Petry (37.288/OAB-DF), representando Eduardo Silva Costa; Jair Ayres Borba (66800/OAB-SP), representando Mario Jorge Paladino; Edilberto Nerry Petry (37.288/OAB-DF), representando Francisco Jose Adriano; Joao Paulo Camara dos Reis (410.294/OAB-SP), Luiz Antonio da Cunha Canto Mazagao (112.654/OAB-SP) e outros, representando Carlos Antonio de Sousa; Leonardo Rufino Capistrano (29510/OAB-DF), representando Gabriel Nogueira Eufrásio.

Não atuou.

REPRESENTAÇÃO. AUTORIDADE PORTUÁRIA DE SANTOS S.A. IRREGULARIDADES EM PREGÃO PARA CONTRATAÇÃO DE SERVIÇOS DE DIGITALIZAÇÃO DE DOCUMENTOS. "OPERAÇÃO TRITÃO". FRAUDE À LICITAÇÃO. SUPERFATURAMENTO DO CONTRATO. CONHECIMENTO E PROCEDÊNCIA. MULTA. INABILITAÇÃO PARA O EXERCÍCIO DE CARGO EM COMISSÃO E FUNÇÃO DE CONFIANÇA. DESCONSIDERAÇÃO DA PERSONALIDADE JURÍDICA. INSTAURAÇÃO DE TOMADA DE CONTAS ESPECIAL. EMBARGOS DE DECLARAÇÃO DO EX-SUPERINTENDENTE JURÍDICO. ALEGAÇÃO DE OMISSÃO POR NÃO TER SIDO APONTADO O ERRO GROSSEIRO DO SEU PARECER JURÍDICO. IMPROCEDÊNCIA DOS ARGUMENTOS. CONDENAÇÃO DO EMBARGANTE COM BASE EM OUTRAS CONDUTAS. PARTICIPAÇÃO NA FRAUDE À LICITAÇÃO E APROVAÇÃO DA LICITAÇÃO COM IRREGULARIDADES GRAVES: DEFICIÊNCIA DO TERMO DE REFERÊNCIA, FALTA DE PESQUISA DE PREÇOS E DEFICIÊNCIA DO ORÇAMENTO-BASE CONHECIMENTO E REJEIÇÃO DOS EMBARGOS.

REPRESENTAÇÃO (REPR)

Secretaria de Recursos (Serur); Secretaria de Controle Externo de Aquisições Logísticas (Selog).

Trata-se de embargos de declaração opostos por Gabriel Nogueira Eufrásio (peça 175) contra o Acórdão 560/2021-TCU-Plenário, por meio do qual o Tribunal julgou procedente representação acerca de irregularidades no Pregão 5/2016 realizado pela Companhia Docas do Estado de São Paulo, e, no que tange ao embargante, ex-Superintendente Jurídico, considerou-o revel, aplicou-lhe multa, inabilitou-o para o exercício de cargo em comissão ou função de confiança no âmbito da Administração Pública pelo prazo de cinco anos e estabeleceu sua responsabilidade solidária por débito a ser cobrado em processo de tomada de contas especial.
2.	Nesta oportunidade, o embargante alega que a deliberação recorrida estaria eivada de omissão, uma vez que o acórdão não teria apontado o erro grosseiro do seu parecer, nem explicitado a "falta grave" por ele cometida, necessária para justificar a imputação de multa contida no art. 58, inciso II, da Lei 8.443/1992.
3.	Explica que a sua condenação teria se respaldado apenas na peça 50 dos autos, documento em que, ocupando o cargo de Superintendente da Codesp, opinara pela não revogação da licitação já homologada, desde que fossem procedidas as correções e adequações das inconsistências apontadas.
4.	Cita jurisprudência do Superior Tribunal de Justiça no sentido de que "para haver a responsabilidade do advogado parecerista é necessária a demonstração de indícios mínimos de que teria sido redigido com erro grosseiro ou má-fé" (AgInt no AREsp 1318886/MS, Rel. Ministro OG Fernandes, Segunda Turma, julgado em 6/8/2013, DJe 8/8/2019) .
5.	Acrescenta que não teria havido má-fé no parecer constante à peça 50, nem nexo de causalidade entre as irregularidades apontadas (i- "pagamento por digitalização de folhas em branco"; ii- "sobrepreço e superfaturamento na digitalização de folhas A4"; iii- "cobrança de todos os documentos maiores que A4 considerando o valor de A0") e sua conduta.
6.	Solicita o acolhimento dos embargos de declaração para que seja excluído do rol de responsáveis e isento de sanção.
II
7.	Satisfeitos os requisitos atinentes à espécie, os presentes embargos devem ser conhecidos, com fundamento nos arts. 32, inciso II, e 34 da Lei 8.443/1992. 
8.	Primeiramente, é importante registrar que a condenação do embargante não se respaldou no parecer constante à peça 50.
9.	Por esclarecedor, transcrevo trechos do voto que fundamentou o acórdão embargado, especialmente no que se refere ao embargante: 
"Trata-se de representação formulada pela Procuradoria da República em Santos, noticiando irregularidades no Pregão Presencial 5/2016, realizado pela Companhia Docas do Estado de São Paulo (Codesp) , atual Autoridade Portuária de Santos S.A., para contratação de serviços de digitalização, consoante vídeo anexado. 
2.	No vídeo, Carlos Antônio de Sousa, assessor do presidente da Companhia à época, José Alex Botelho de Oliva, diz a um interlocutor que lançaria licitação para contratar empresa para digitalizar os documentos da Codesp, antecipando o nome do vencedor, Mário Jorge Paladino, sócio da empresa MC3 Tecnologia e Logística Ltda.
3.	O contrato, DIPRE/93.2016, foi assinado com a referida empresa em 21/9/2016, no valor de R$ 7.370.000,00.
4.	Pouco tempo após a assinatura, em 18/10/2016, a Auditoria Interna da companhia (Audit) apontou diversas irregularidades no instrumento, por meio do Relatório de Auditoria Ae-01.2016, a saber: 	
a) procedimento licitatório e adjudicação do objeto contratado realizados sem a deliberação do Conselho de Administração, desrespeitando as atribuições de alçada estabelecidas pela Resolução DP 38.2015;  
b) alteração da modalidade de pregão eletrônico para pregão presencial sem justificativa nos autos, contrariando o parágrafo 1°, do art. 4°, do Decreto 5450;  
c) Nota Técnica elaborada sem as formalidades da Resolução DP 15.2015 e com ausência de informações importantes;  
d) análise jurídica acerca da formalidade do procedimento licitatório elaborada fora dos padrões estabelecidos pela AGU, no Manual de Boas Práticas Consultivas, e sem atendimento à recomendação feita pela Secretaria de Controle Interno;  
e) Termo de Referência sem identificação (nome e registro) e assinatura do responsável técnico; 
f) ausência de pesquisa de preços nos autos, contrariando determinações do TCU; 
g) orçamento estimativo da licitação que não atendia o art. 8°, inciso II, do Decreto 3.555/00, comprometendo o princípio da transparência e colocando em dúvida a sua economicidade, diante dos seguintes fatos: ausência de justificativa acerca dos quantitativos apontados; ausência de fundamentação dos preços apurados; falta de detalhamento dos custos de implantação; orçamento impresso em papel comum, sem dados e timbre da Companhia; falta de identificação (nome e registro) e assinatura do responsável técnico que o elaborou;  
h) total estimado dos serviços previstos na planilha orçamentária que se refere ao período de 10 meses, quando a execução contratual teria o prazo de 12 meses. 
i) ausência de comprovação da designação formal do gestor e do fiscal do contrato, contrariando recomendações da Secretaria de Controle Interno, em atendimento ao art. 67 da Lei 8.666/93; 
j) descumprimento da regra do edital referente a condição de participação, o que fere o princípio da vinculação ao instrumento convocatório;  
k) constatação da realização de visita técnica por parte da empresa MC3 Tecnologia, vencedora do certame em data anterior à publicação do aviso de licitação.
5.	Na conclusão, a Audit recomendou a revogação do contrato e a abertura de sindicância para apuração de responsabilidade. 
6.	O contrato foi então suspenso até a data de 23/2/2017. No entanto, após essa data, começou a ser executado, com base em manifestação da Superintendência Jurídica da companhia, cujo titular era Gabriel Nogueira Eufrásio, no sentido de que as irregularidades haviam sido sanadas. 
7.	A Controladoria Geral da União (CGU) , todavia, no Relatório Anual de Contas da Codesp relativas a 2016, ratificou as irregularidades levantadas pela Audit e recomendou o cancelamento do contrato e a instauração de procedimento administrativo para apuração de responsabilidades.
8.	Sem considerar as recomendações da Audit e da CGU, o presidente da Codesp à época, José Alex Botelho de Oliva, continuou com a execução do contrato e ainda firmou aditivos em 18/9/2017 e 22/9/2018, prorrogando sua vigência e acrescendo R$ 3.409.000,00 ao valor contratado.
 (...) 
12.	Dessa forma, decidi:
12.1.	autorizar as audiências de José Alex Botelho de Oliva, Carlos Antônio de Sousa, Francisco José Adriano, Gabriel Nogueira Eufrásio, MC3 Tecnologia e Logística Ltda. e Mário Jorge Paladino por participação na fraude ao Pregão Presencial 5/2016 da Companhia Docas do Estado de São Paulo, contrariando os arts. 37, caput, da Constituição Federal e 3º da Lei 8.666/1993
12.2.	autorizar a audiência José Alex Botelho de Oliva, Francisco José Adriano e Gabriel Nogueira Eufrásio pelas seguintes infrações a normas legais e regulamentares:
12.2.1.	termo de referência impreciso, contrariando os arts. 6ª, inciso IX, 7º, inciso I, e §2º, incisos I e II da Lei 8.666/1993 e sem identificação (nome e registro) e assinatura do responsável técnico;
12.2.2.	ausência de pesquisa de preços, contrariando o art. 6º, inciso IX, alínea "f" da Lei 8.666/1993;
12.2.3.	orçamento-base deficiente, sem justificativa acerca dos quantitativos e dos preços, sem detalhamento dos custos de implantação e sem identificação e assinatura do agente que o elaborou, contrariando os arts. 6º, inciso IX, alínea "f", e 7º, § 2º, inciso II, da Lei 8.666/1993;
 (...) 
14.	Vale destacar que as irregularidades tratadas nesta representação, além de outras detectadas em dois contratos da Codesp, também foram objeto da "Operação Tritão" da Polícia Federal, deflagrada em 2018, na qual foram presos temporariamente sete envolvidos, entre eles, José Alex Botelho de Oliva, Francisco José Adriano, Gabriel Nogueira Eufrásio, Carlos Antônio de Sousa e Mario Jorge Paladino.
15.	Em um primeiro momento, todos os envolvidos tiveram a prisão temporária convertida em prisão preventiva, conforme decisão da 5ª Vara Federal de Santos. Na sequência, foram concedidas liminares a todos os envolvidos, com medidas cautelares de concessão de liberdade provisória e com o arbitramento de fiança (peça 84) .
16.	Em atendimento ao despacho, depois de realizar diligência para melhor definir o valor do débito, a unidade promoveu as audiências de José Alex Botelho de Oliva, Francisco José Adriano, Gabriel Nogueira Eufrásio, Carlos Antônio de Sousa e Mario Jorge Paladino. 
17.	Os responsáveis, com exceção de Mario Jorge Paladino e Gabriel Nogueira Eufrásio, apresentaram suas razões de justificativa às peças 101, 104, 108 e 116. 
 (...) 
19.	As respostas foram examinadas pela Secretaria de Controle Externo de Aquisições Logísticas (Selog) à peça 133.
20.	As conclusões da Secretaria foram, em síntese, no sentido de:
20.1. considerar revéis Gabriel Nogueira Eufrásio e Mário Jorge Paladino;
 (...) 
20.3. aplicar a multa do art. 58, inciso II, da Lei 8.443/1992 a José Alex Botelho de Oliva, Francisco José Adriano e Gabriel Nogueira Eufrásio (não se propôs a aplicação de multa a Carlos Antônio de Sousa com base no entendimento de que seu cargo de assessor da presidência não continha poder decisório) ;
20.4. converter os autos em tomada de contas especial para autorizar as citações dos responsáveis, solidários: José Alex Botelho de Oliva, Francisco José Adriano, Gabriel Nogueira Eufrásio, Carlos Antônio de Sousa, Ediberto Tadeu Pedroso Junior, gestor do contrato, Eduardo Silva Costa, fiscal do contrato, Mário Jorge Paladino e MC3 Tecnologia e Logística Ltda., em razão do "dano ao erário decorrente de fraude ao Pregão Presencial 5/2016 da Codesp e a consequente contratação antieconômica e direcionada à empresa MC3, com aquisições desnecessárias e ações adotadas para simular a realização de serviços (Contrato DIPRE/93.2016) " conforme quantificação do débito dividida da seguinte forma (valores dos débitos detalhados no relatório desta deliberação) :
20.4.1. serviços de preparo da estrutura predial, aquisição de equipamentos, mobilização de equipamentos, servidor, transportes e segurança (peça 77, p. 17-18) - responsáveis solidários: Carlos Antônio de Sousa, Mário Jorge Paladino, José Alex Botelho de Oliva, Francisco José Adriano, Gabriel Nogueira Eufrásio, Ediberto Tadeu Pedroso Junior, Eduardo Silva Costa, em solidariedade com a empresa MC3 Tecnologia e Logística Ltda.; 
20.4.2. pagamento pela aquisição de etiquetas RFID sem a comprovação de uso e indexação dos processos sem a comprovação do serviço (peça 77, p. 19-20) - responsáveis solidários: Carlos Antônio de Sousa, Mário Jorge Paladino, José Alex Botelho de Oliva, Francisco José Adriano, Gabriel Nogueira Eufrásio, Ediberto Tadeu Pedroso Junior, Eduardo Silva Costa, em solidariedade com a empresa MC3 Tecnologia e Logística Ltda.;
20.4.3. pagamento para realização de inventário e sua validação sem comprovação (peça 77, p. 20-21) - responsáveis solidários: Carlos Antônio de Sousa, Mário Jorge Paladino, José Alex Botelho de Oliva, Francisco José Adriano, Gabriel Nogueira Eufrásio, Ediberto Tadeu Pedroso Junior, Eduardo Silva Costa, em solidariedade com a empresa MC3 Tecnologia e Logística Ltda.;
20.4.4. sobrepreço e superfaturamento na digitalização de folhas A4 (peça 77, p. 23-25) - responsáveis solidários: Carlos Antônio de Sousa, Mário Jorge Paladino, José Alex Botelho de Oliva, Francisco José Adriano, Gabriel Nogueira Eufrásio, em solidariedade com a empresa MC3 Tecnologia e Logística Ltda.;
20.4.5. cobrança de todos os documentos maiores que A4 considerando o valor de A0 (peça 77, p. 26-28) - responsáveis solidários: Carlos Antônio de Sousa, Mário Jorge Paladino, José Alex Botelho de Oliva, Francisco José Adriano, Gabriel Nogueira Eufrásio, em solidariedade com a empresa MC3 Tecnologia e Logística Ltda.;
20.4.6. pagamento por digitalização de folhas em branco (peça 77, p. 29-32) - responsáveis solidários: Carlos Antônio de Sousa, Mário Jorge Paladino, José Alex Botelho de Oliva, Francisco José Adriano, Gabriel Nogueira Eufrásio, em solidariedade com a empresa MC3 Tecnologia e Logística Ltda.;
20.4.7. pagamento pela realização de serviços no Museu da Companhia Docas por profissional não habilitado (peça 77, p. 34-36) - responsáveis solidários: Carlos Antônio de Sousa, Mário Jorge Paladino, José Alex Botelho de Oliva, Francisco José Adriano, Gabriel Nogueira Eufrásio, Ediberto Tadeu Pedroso Junior, Eduardo Silva Costa, em solidariedade com a empresa MC3 Tecnologia e Logística Ltda.;
 (...) 
21.	Em relação às sanções de inabilitação dos responsáveis e de declaração de inidoneidade da empresa, previstas nos arts. 46 e 60 da Lei 8.443/1992, a unidade instrutora entendeu que elas poderiam ser aplicadas no processo de tomada de contas especial que viesse a ser instaurado.
22.	 Corroboro, na essência, as conclusões da unidade instrutora, incorporando os seus fundamentos às minhas razões de decidir no que não conflitar com este voto.
23.	 Divirjo apenas quanto a quatro pontos.
 (...) 
26.	 Em segundo lugar, reputo que a sanção de inabilitação prevista no art. 60 da Lei 8.443/1992 já pode ser aplicada, no presente momento, a José Alex Botelho de Oliva, Francisco José Adriano, Gabriel Nogueira Eufrásio e Carlos Antônio de Sousa, uma vez que restou demonstrada a prática de irregularidade gravíssima contra a Administração Pública Federal, consistente na fraude à licitação, não sendo necessário que ela deixe para ser avaliada nos autos da tomada de contas especial.
 (...) 
30. Em quarto lugar, entendo que a proposta de citação dos responsáveis merece alguns ajustes, tanto em relação à descrição do ato que gerou o prejuízo, quanto no que se refere à identificação dos responsáveis.
31.	Passo a analisar cada ato.
 (...) 
31.4. Sobrepreço e superfaturamento na digitalização de folhas A4 - responsáveis solidários: Carlos Antônio de Sousa, Mário Jorge Paladino, José Alex Botelho de Oliva, Francisco José Adriano, Gabriel Nogueira Eufrásio, em solidariedade com a empresa MC3 Tecnologia e Logística Ltda.
 (...) 
31.4.2. Em relação a essa irregularidade, verifica-se que o prejuízo decorreu da realização de uma licitação sem pesquisa de preço, com orçamento-base deficiente e com termo de referência impreciso. Assim, devem responder pelo dano:
31.4.2.1.  José Alex Botelho de Oliva, que homologou a licitação e deu continuidade à execução do contrato, mesmo após as irregularidades terem sido apontadas pela Audit e pela CGU;
31.4.2.2.   Francisco José Adriano, que também contribuiu para aprovação do edital e participou na elaboração do termo de referência;
31.4.2.3. Gabriel Nogueira Eufrásio, que aprovou o edital de licitação com as irregularidades mencionadas e ainda deu parecer favorável à execução do contrato mesmo após as manifestações contrárias da Audit e da CGU; e
31.4.2.4. MC3 Tecnologia e Logística Ltda. e Mário Jorge Paladino, que receberam por serviços com sobrepreço.
 (...) 
31.5. Cobrança de todos os documentos maiores que A4 considerando o valor de A0 - responsáveis solidários: Carlos Antônio de Sousa, Mário Jorge Paladino, José Alex Botelho de Oliva, Francisco José Adriano, Gabriel Nogueira Eufrásio, em solidariedade com a empresa MC3 Tecnologia e Logística Ltda.
 (...) 
31.5.2. Da mesma forma que no item antecedente, o prejuízo decorreu da realização de uma licitação sem pesquisa de preço, com orçamento-base deficiente e com termo de referência impreciso. Assim, devem responder pelo dano José Alex Botelho de Oliva, Francisco José Adriano, Gabriel Nogueira Eufrásio, MC3 Tecnologia e Logística Ltda. e Mário Jorge Paladino, bem como excluídos de responsabilidade o gestor e o fiscal do contrato, além de Carlos Antônio de Sousa, por não haver prova suficiente de que ele tenha participado na fase de formação de preço do certame.
 (...) 
31.6. Pagamento por digitalização de folhas em branco - responsáveis solidários: Carlos Antônio de Sousa, Mário Jorge Paladino, José Alex Botelho de Oliva, Francisco José Adriano, Gabriel Nogueira Eufrásio, em solidariedade com a empresa MC3 Tecnologia e Logística Ltda.
 (...) 
31.6.2. Entendo que o achado decorre diretamente da falta de precisão do termo de referência e da deficiência do orçamento-base, que não estabeleciam como deveria ser o tratamento das folhas em branco.
31.6.3. Por essa razão, considero que devem responder pelo débito José Alex Botelho de Oliva, Francisco José Adriano e Gabriel Nogueira Eufrásio, que aprovaram e/ou realizaram a licitação com essas deficiências e contribuíram para execução do contrato, mesmo após terem sido cientificados das irregularidades pela Audit e pela CGU."
7.	Note-se que as condutas imputadas ao embargante dizem respeito à fase inicial da licitação.
8.	Vale lembrar, abaixo, os motivos que ensejaram a sua audiência:
a) participação na fraude ao Pregão Presencial 5/2016 da Companhia Docas do Estado de São Paulo, contrariando os arts. 37, caput, da Constituição Federal e 3º da Lei 8.666/1993; e
b) aprovação de licitação com: i) termo de referência impreciso, contrariando os arts. 6ª, inciso IX, 7º, inciso I, e §2º, incisos I e II da Lei 8.666/1993 e sem identificação (nome e registro) e assinatura do responsável técnico; ii) ausência de pesquisa de preços, contrariando o art. 6º, inciso IX, alínea "f" da Lei 8.666/1993; iii) orçamento-base deficiente, sem justificativa acerca dos quantitativos e dos preços, sem detalhamento dos custos de implantação e sem identificação e assinatura do agente que o elaborou, contrariando os arts. 6º, inciso IX, alínea "f", e 7º, § 2º, inciso II, da Lei 8.666/1993.
9.	O parecer constante à peça 50 diz respeito à continuidade da execução do contrato, não tendo sido, portanto, o motivo da responsabilização do ex-Superintendente Jurídico, mas apenas um indicador de que o agente contribuiu não só para a realização do certame irregular, mas também para a continuação do contrato eivado de ilicitudes. 
10.	Como já dito antes, a auditoria interna da companhia apontou irregularidades gravíssimas no procedimento licitatório, a saber:
"a) procedimento licitatório e adjudicação do objeto contratado realizados sem a deliberação do Conselho de Administração, desrespeitando as atribuições de alçada estabelecidas pela Resolução DP 38.2015;  
b) alteração da modalidade de pregão eletrônico para pregão presencial sem justificativa nos autos, contrariando o parágrafo 1°, do art. 4°, do Decreto 5450;  
c) Nota Técnica elaborada sem as formalidades da Resolução DP 15.2015 e com ausência de informações importantes;  
d) análise jurídica acerca da formalidade do procedimento licitatório elaborada fora dos padrões estabelecidos pela AGU, no Manual de Boas Práticas Consultivas, e sem atendimento à recomendação feita pela Secretaria de Controle Interno;  
e) Termo de Referência sem identificação (nome e registro) e assinatura do responsável técnico; 
f) ausência de pesquisa de preços nos autos, contrariando determinações do TCU; 
g) orçamento estimativo da licitação que não atendia o art. 8°, inciso II, do Decreto 3.555/00, comprometendo o princípio da transparência e colocando em dúvida a sua economicidade, diante dos seguintes fatos: ausência de justificativa acerca dos quantitativos apontados; ausência de fundamentação dos preços apurados; falta de detalhamento dos custos de implantação; orçamento impresso em papel comum, sem dados e timbre da Companhia; falta de identificação (nome e registro) e assinatura do responsável técnico que o elaborou;  
h) total estimado dos serviços previstos na planilha orçamentária que se refere ao período de 10 meses, quando a execução contratual teria o prazo de 12 meses. 
11.	Tais irregularidades eram evidentes e deveriam ter sido apontadas pela Superintendência Jurídica, a qual era liderada pelo embargante desde dezembro de 2015.
12.	Sua conduta de aprovação de um procedimento licitatório eivado de graves vícios foi a que ensejou sua responsabilização.
13.	Ademais, constitui erro grosseiro aprovar licitação: i) sem pesquisa prévia de preços, ii) com termo de referência impreciso e apócrifo, e iii) com orçamento-base incompleto e apócrifo. 
14.	A Lei 8.666/1993 exigia claramente esses requisitos, conforme art. 7º, §2º, I e II, e §6º:
"Art. 7o omissis
 (...) 
§ 2o As obras e os serviços somente poderão ser licitados quando:
I - houver projeto básico aprovado pela autoridade competente e disponível para exame dos interessados em participar do processo licitatório;
II - existir orçamento detalhado em planilhas que expressem a composição de todos os seus custos unitários;
 (...) 
§ 6o A infringência do disposto neste artigo implica a nulidade dos atos ou contratos realizados e a responsabilidade de quem lhes tenha dado causa."
15.	Assim, não se pode dizer que o juízo sobre a aprovação da licitação naquelas circunstâncias era controverso.
16.	Por essas razões, não prosperam as razões levantadas pelo recorrente, devendo ser conhecidos e rejeitados os embargos de declaração.
17.	Observo, contudo, que houve um erro material no Acórdão 560/2021-TCU-Plenário ao incluir o nome do embargante no item 9.11.2., o qual deve ser corrigido de ofício por esta Corte.
18.	Ante o exposto, voto por que o Tribunal adote o Acórdão que ora submeto à deliberação deste Colegiado. 
TCU, Sala das Sessões, em 2 de fevereiro de 2022.
Ministro BRUNO DANTAS 
Relator